【裁判字號】    99,消債更,258
【裁判日期】    991203
【裁判案由】    更生事件
【裁判全文】
臺灣板橋地方法院民事裁定           99年度消債更字第258號
聲  請  人  陳憲璋
代  理  人  顧定軒律師
上列當事人因消費者債務清理事件聲請更生，本院裁定如下：
    主    文
聲請駁回。
聲請程序費用由聲請人負擔。
    理    由
一、按債務人對於金融機構因消費借貸、自用住宅借款、信用卡
    或現金卡契約而負債務，在聲請更生或清算前，應提出債權
    人清冊，以書面向最大債權金融機構請求協商債務清償方案
    並表明共同協商之意旨，消費者債務清理條例第151條第1項
    定有明文。而消費者債務清理條例所定之前置協商程序，其
    立法目的係因債務人對於金融機構因消費借貸、自用住宅借
    款、信用卡或現金卡契約而負債務，其法律關係較單純明確
    ，金融機構並已訂有債務協商機制，使債務人與多數債權人
    間能利用法院程序外解決之協商機制而自主解決其債務，如
    能協商成立，債務人或不須依本條例聲請更生或清算，可疏
    減法院負擔，有效分配司法資源，遂採行協商前置主義。申
    言之：
  (一)就債務人協力協商之義務而言：
    債務人須盡己之力與最大債權金融機構謀求自主性的協議清
    償債務方案，若債務人於衡酌己身清償資力，提出符合正當
    性及合理性之清償計畫，卻不被最大債權金融機構所接受時
    ，債務人自得求助於法院，選擇向法院聲請更生或清算。反
    之，若債務人僅徒具形式提出協商聲請，而不以積極態度謀
    求解決清償債務方案；或事後又撤回協商之聲請；或債務人
    所提出之債務清償方案與其清償資力不具相當性與合理性時
    ，亦即在衡量債務人之負債原因、經濟收入情況、通常生活
    必要性之支出等客觀情狀後，債務人提出之清償計畫，並不
    符合比例原則之要求時，自不能認債務人已充分踐行法律所
    要求之協商程序；否則，若不問債務人之清償資力如何，概
    命最大債權金融機構必須接受清償條件，即難謂否符合法律
    所定前置協商之精神。
  (二)就法院發動債務清理程序之必要性而言：
    消費者債務清理條例所定協商前置程序之意旨，在使金融機
    構與債務人就特定種類之債務清理事務上，利用法院程序外
    解決之協商機制，為迅速有效之自主性解決。而此一程序之
    進行，有賴當事人間之協力配合，本於誠信為基礎，形成債
    務清理之共識，藉由法院之事後核可，賦予協商內容作為執
    行名義之正當性。苟債務人無視協商程序而直接進入更生程
    序，或於前置協商程序時，故意使協商破裂，雖有債務協商
    不成立之形式，然藉由此方式造成此等結論，難謂債務人有
    進行債務清理之誠意可言，則不啻根本否認前置協商之立法
    意旨。而國家司法資源介入私人紛爭之處理，應符必要性及
    合適性原則，亦即指國家權力行使之手段須可達成其目的，
    當手段不能完成權力行使目的時，即欠缺此合適性原則，而
    在所有可能達成目的之方法中，應選擇符合經濟性、效率性
    、相當性之債務清理方式，此不僅須考量債務人之利益，更
    須兼顧債權人之債權獲償之可能；否則，濫用司法程序之結
    果，亦有侵害了憲法上所保障債權人財產權之虞。
二、本件聲請意旨略以：聲請人因有不能清償債務之情事，目前
    債務總金額為新臺幣（下同）959,991 元，消費者債務清理
    條例施行後，聲請人曾與最大債權金融機構國泰世華商業銀
    行股份有限公司（下稱國泰世華銀行）進行協商，該銀行並
    提供96期，年利率7％，每期還款10,000 元之方案。惟聲請
    人慮及尚須協助配偶清償債務，無法負擔銀行所提還款方案
    ，因此前置協商不成立，爰依法聲請裁定准予更生等語。
三、經查：
  (一)本件聲請人於99年7 月13日以書面向最大債權金融機構國泰
    世華銀行請求共同協商債務清償方案，該銀行提供96期，年
    利率7％ ，每期還款10,000元之協商還款方案，惟聲請人表
    明尚須協助配偶清償債務，亦無法接受7％ 年利率，經該行
    以聲請人「未能接受顯足以負擔之還款方案」為由，而前置
    協商不成立，此有債權人國泰世華銀行提出之民事陳報狀、
    前置協商不成立通知書影本1 件在卷可稽（見本院卷第25頁
    ），且本院前向國泰世華銀行函詢聲請人協商不成立之理由
    ，該行函覆本院以：「債務人每月收入56,000元，家庭成員
    有配偶、二名年歲二十、十九之子女。縱以內政部頒佈之99
    年度臺北縣之最低生活費為10,792元，為生活費最低標準計
    算，扣除債務人與配偶應分擔其一名子女之撫養費用5,396
    元及上開所計算伊個人每月之必要支出10,792元後，債務人
    尚有39,812元可供還款，債權人提出每月清償10,365元，並
    無過高，亦與債務人原可每月清償10,000元之條件相符。至
    於債務人表示尚須代配偶清償其債務，債權人認為此債務並
    非其自身負債，自無代為履行之義務；況且債務人現在聲請
    更生，當以清償自身債務為主要，債務人此說顯無理由」等
    語（見本院卷第32頁），可認聲請人協商意願低落，揆諸前
    揭說明，難認聲請人有參與前置協商之誠意。再者，上開減
    免聲請人債務之協商條件尚屬優惠，聲請人竟圖逕行運用法
    院更生程序，使消費者債務清理條例之協商程序徒具形式，
    自非法之所許。
  (二)按聲請人既負債大於資產，食衣住行，本應較一般人節約支
    出，自應以行政院主計處公佈之99年度臺北縣低收入戶每人
    每月最低生活費用為10,792元作為計算標準，蓋消費者債務
    清理條例所定債務清理程序之立法精神，並非維持債務人過
    去慣常之寬裕生活，而係重新檢視消費行為樽節支出，故聲
    請人既已有不能清償之事由，生活消費程度自應受有限制，
    每月生活開支，自不能與一般人等量齊觀。例如：不得乘坐
    計程車，不得出入三星級以上之飯店、餐廳等，除有絕對必
    要性支出之外，自當縮衣節食，刻苦生活、優先誠實履行清
    償債務之責。本件聲請人現為起重工，據債權人國泰世華銀
    行出具之前置協商收入切結書影本1 紙所示（見本院卷第37
    頁），其每月薪資所得為56,000元，復經聲請人提出薪資袋
    封面影本在卷可佐（見本院卷第41頁- 第44頁），惟依聲請
    人於財產及收入狀況說明書內主張其每月必要生活費用為16
    ,500元，包括房租10,000元、生活支出（含伙食費、醫藥費
    、交通費、水電費）6,500 元，則聲請人既已負債大於資產
    ，本應較一般人更節約支出撙節開銷，故應以前揭每人每月
    最低生活費用10,792元為計算標準。至於扶養費部分，按受
    扶養權利者，以不能維持生活而無謀生能力者為限，民法第
    1117條第1項定有明文，又同條第2項規定，前項無謀生能力
    之限制，於直系血親尊親屬不適用之，即直系血親尊親屬受
    扶養者，仍須以不能維持生活者為限（最高法院87年台上字
    第1696號判決意旨參照）。聲請人主張每月需扶養女兒，支
    出撫養費10,000元，惟參諸聲請人提出之戶籍謄本，聲請人
    長女陳潔安已為21歲（78生），其既已成年，縱仍在學，但
    非不得自行打工以支應生活所需，難認聲請人有支出扶養費
    10,000元為必要，此部分亦應予扣除。綜上，聲請人現每月
    薪資所得為56,000元，以前揭每人每月最低生活費用為10,
    792元計算，每月仍有剩餘45,208元（計算式：56,000元-10
    ,792元＝45,208元），顯足以清償國泰世華銀行提議之協商
    條件即每月還款金額10,365元（見本院卷第36頁），是以前
    置協商之債權人所提議之協商條件，應屬聲請人清償能力範
    圍之內，聲請人並無不能清償之虞，核屬相當而足以維持債
    務人生活所必需。
  (三)再者，本件聲請人復主張尚須清償其與第三人鄭巧君間之借
    款，平均每月償還5,000 元至10,000元不等云云。然按無擔
    保及無優先權之債權，債務人應依債權比例平均償還全體債
    權人而非優先償還民間債權人，故債務人優先償還第三人借
    貸之行為，已有侵害其餘債權人公平受償之虞，如進而限制
    債權人就債務人薪資債權行使權利，就其餘債權人間公平受
    償之保護更有不足，與消費者債務清理條例第19條立法意旨
    有違。況今債務人既已聲請更生，該筆債務應依更生程序清
    理，而非算入債務人每月必要支出費用，是聲請人此部分之
    主張，亦不可採。
四、據上所述，本件聲請人之每月收入既足以維持基本生活，及
    履行債權人提議之協商條件，即難認聲請人有何不能清償債
    務之情事、或有何不能清償之虞之情形，故其主張情節既與
    本條例第3 條所定要件不符，核其情形又屬無法補正，揆諸
    首開說明，本件聲請自不應准許。爰依消費者債務清理條例
    第3 條、第8 條，裁定如主文。
中    華    民    國    99    年    12    月    3     日
                  民事第二庭    法  官  吳振富
上為正本係照原本作成。
如不服本裁定，應於裁定送達後10日內，以書狀向本院提出抗告
，並繳納抗告費新臺幣1,000元。
中    華    民    國    99    年    12    月    3     日
                                書記官  江文彬

司法院資訊處製作；財團法人民間司法改革基金會備份。
